ACORDAO-COMPLETO-2545242

ACÓRDÃO 1766/2022 ATA 30/2022 - PLENÁRIO

VISTOS, relatados e discutidos estes autos de Solicitação do Congresso Nacional - SCN mediante a qual o 1º vice-presidente da Comissão de Fiscalização Financeira e Controle da Câmara dos Deputados (CFFC/CD) , Deputado Federal Áureo Ribeiro, via Ofício 108/2022 CFFC-P, de 9/6/2022, encaminha o Requerimento 55/2022-CFFC, de 8/6/2022, de autoria do Deputado Federal Leo de Brito;
ACORDAM os Ministros do Tribunal de Contas da União, reunidos em Sessão de Plenário e diante das razões expostas pelo Relator, em: 
9.1. conhecer da solicitação de fiscalização da Comissão de Fiscalização Financeira e Controle da Câmara dos Deputados (CFFC/CD) , encaminhada via Ofício 108/2022 CFFC-P, com fundamento no art. 38, inciso II, da Lei 8.443/1992, no art. 232, inciso III, do RITCU, e no art. 4º, inciso I, alínea "b", da Resolução TCU 215/2008;
9.2. informar ao Presidente da Comissão de Fiscalização Financeira e Controle da Câmara dos Deputados que:
9.2.1. o TCU ainda não se manifestou a respeito do mérito sobre o fato de recusa na compra da vacina Pfizer ofertada ao governo federal pela metade do preço pago por Estados Unidos, Reino Unido e União Europeia, tratados neste Tribunal nos processos TC Processo 016.191/2021-8 e TC Processo 015.125/2021-1;
9.2.2. o TC Processo 016.191/2021-8 encontra-se apensado ao TC Processo 015.125/2021-1 e tão logo este último processo seja apreciado no mérito, a decisão proferida será enviada ao solicitante;
9.2.3. a presente solicitação deverá ser atendida no prazo máximo de 180 dias, nos termos do art. 15, inciso II, da Resolução TCU 215/2008;
9.3. enviar ao Presidente da Comissão de Fiscalização Financeira e Controle da Câmara dos Deputados cópia integral do TC Processo 016.191/2021-8;
9.4. juntar cópia desta decisão ao TC Processo 015.125/2021-1;
9.5. notificar o solicitante da presente decisão na forma do art. 19 da Resolução TCU 215/2008.

Solicitação do Congresso Nacional para que o TCU disponibilize à Comissão de Fiscalização Financeira e Controle "relatório, inteiro teor, sobre o fato de recusa na compra da vacina Pfizer ofertada ao governo federal pela metade do preço pago por Estados Unidos, Reino Unido e União Europeia".

Ministério da Saúde.

3. Interessados/Responsáveis: não há.

13.1. Ministros presentes: Bruno Dantas (na Presidência), Benjamin Zymler, Vital do Rêgo (Relator), Jorge Oliveira e Antonio Anastasia.
13.2. Ministros-Substitutos convocados: Marcos Bemquerer Costa e André Luís de Carvalho.
13.3. Ministro-Substituto presente: Weder de Oliveira.

VITAL DO RÊGO

Adoto como relatório a instrução técnica elaborada no âmbito da Secretaria de Controle Externo da Saúde - SecexSaúde (peça 8) , que contou com a anuência do dirigente daquela unidade técnica (peça 9) , a seguir transcrita com os ajustes de forma pertinentes:
INTRODUÇÃO
Trata-se de Solicitação do Congresso Nacional (SCN) formulada pelo Ofício 108/2022/CFFC-P, de 9/6/2022, por meio do qual o Exmo. Deputado Federal Áureo Ribeiro, 1º Vice-Presidente da Comissão de Fiscalização Financeira e Controle da Câmara dos Deputados (CFFC/CD) , encaminha o Requerimento 55/2022, de 8/6/2022, de autoria do Deputado Leo de Brito, que solicita informações, relatório e inteiro teor sobre o fato de recusa na compra da vacina Pfizer ofertada ao governo federal pela metade do preço pago por Estados Unidos, Reino Unido e União Europeia.
EXAME DE ADMISSIBILIDADE
Os arts. 4º, inciso I, alínea "b", da Resolução - TCU 215/2008, 38, inciso II, da LOTCU e 232, inciso III, do Regimento Interno do TCU conferem legitimidade aos presidentes de comissões técnicas ou de inquérito, quando por elas aprovada a solicitação, para solicitar informação de fiscalização ao Tribunal de Contas da União. 
No caso específico, trata-se de solicitação de informação sobre fiscalização em andamento nesta Corte e a solicitação foi encaminhada pelo 1º Vice-Presidente da Comissão de Fiscalização Financeira e Controle da Câmara dos Deputados, Deputado Aureo Ribeiro. 
Assim, legítima a autoridade solicitante, cabe o conhecimento da presente Solicitação do Congresso Nacional (SCN) .
EXAME TÉCNICO
Inicialmente cabe esclarecer que o ofício encaminhado pela CFFC requer que "seja disponibilizado a essa Comissão de Fiscalização Financeira e Controle relatório, inteiro teor, sobre o fato de recusa na compra da vacina Pfizer ofertada ao governo federal pela metade do preço pago por estados Unidos, Reino Unido e União Europeia.". No entanto, o Requerimento 55/2022-CFFC, anexo ao ofício, apresenta justificativa em relação ao fato de que "não houve aquisição de cloroquina para combater covid-19 em 2020, mas sim, para o programa antimalária", conforme afirmação do Coronel Élcio Franco, ex-secretário executivo do Ministério da Saúde durante a CPI da Covid. Esse assunto está sendo tratado no Requerimento 58/2022 e autuado neste Tribunal sob o número TC Processo 010.753/2022-2. 
Desta forma, este processo focará em atender o requerimento descrito no ofício da presidência da CFFC em relação ao relatório que trata da recusa na compra da vacina Pfizer pelo governo federal. 
7.	Em relação à solicitação, cabe informar que foi autuado neste Tribunal o TC Processo 016.191/2021-8, que tratou de representação formulada pelo Sr. Subprocurador-Geral do Ministério Público junto ao TCU (MPTCU) , Lucas Rocha Furtado, com pedido para que esta Corte de Contas adotasse as medidas adequadas e necessárias a apurar a notícia de que o governo federal incorreu em grave omissão, acarretando sérios efeitos negativos no combate a Covid-19 e significativos danos aos cofres públicos, ao injustificadamente deixar de adquirir, em 2020, vacinas que lhe foram oferecidas pela empresa farmacêutica Pfizer a preços significativamente menores do que os praticados pela referida empresa em negociações com outros países. O representante baseou-se nas seguintes notícias, em síntese:
1ª) portal do jornal Correio Braziliense, 7/6/2021:
Bolsonaro recusou vacina da Pfizer em 2020 por metade do preço
 (...) 
Documentos divulgados pelo senador Randolfe Rodrigues (Rede-AP) , vice-presidente da CPI da COVID, mostram que a gestão Jair Bolsonaro deixou de responder 53 e-mails da farmacêutica Pfizer enviados para pedir um posicionamento sobre a compra de vacinas.
 (...) 
Eduardo Pazuello chegou a alegar que o governo não aceitou a oferta em função do Tribunal de Conta da União (TCU) , que, por meio de nota, desmentiu o ex-ministro.
 (...) 
2ª) portal do jornal Folha de S. Paulo, 6/6/20212:
Bolsonaro recusou vacina a 50% do valor pago por EUA e União Europeia
 (...) 
Consideradas caras em agosto de 2020 pelo então ministro da Saúde, Eduardo Pazuello, até 70 milhões de doses da Pfizer poderiam ter sido entregues a partir de dezembro por US$ 10 cada. A vacinação antecipada teria evitado mortes e os prejuízos bilionários provocados pelo fechamento da economia.
 (...) 
8.	O representante do MP/TCU destacou, em sua peça inicial, que essas reportagens evidenciariam que o governo federal teria incorrido em grave omissão ao ignorar, em 2020, as ofertas de vacinas que lhe foram insistentemente apresentadas pela empresa Pfizer a preços correspondentes à metade dos praticados por aquela farmacêutica em negociações com os Estados Unidos, o Reino Unido e a União Europeia. Apontou ainda que essa injustificada omissão teria acarretado o atraso da vacinação no país e isso, por sua vez, teve terríveis consequências, conforme "bem apontado em reportagem do jornal Folha de S. Paulo".
9.	O Acórdão 1808/2021-TCU-Plenário, da relatoria do Ministro Vital do Rêgo, julgou o processo de representação e considerou que o exame das questões trazidas pelo representante deve ser realizado no contexto da política de vacinação como um todo, e não em casos isolados e que este Tribunal já vinha realizando acompanhamento das medidas adotadas pelo governo federal para o combate à crise gerada pela Covid-19, incluindo aquelas relativas à vacinação, no âmbito do TC Processo 015.125/2021-1. Diante disso, decidiu apensar a representação àquele processo de fiscalização.
10.	Neste sentido, cabe esclarecer que este Tribunal tem acompanhado as ações do Ministério da Saúde e órgãos vinculados com o objetivo de avaliar a estrutura de governança montada pela Pasta para o combate à crise gerada pela Covid-19 e os atos referentes à execução de despesas públicas desde março/2020. O trabalho foi iniciado no âmbito do TC Processo 014.575/2020-5 (da relatoria do Ministro Benjamin Zymler) e atualmente está sendo realizado no TC Processo 015.125/2021-1 (da relatoria do Ministro Vital do Rêgo) . Até o momento já foram produzidos e julgados seis ciclos do relatório de acompanhamento.
11.	Com o apensamento da referida representação ao acompanhamento, a análise de mérito em relação aos fatos trazidos na citada representação foi detidamente feita no relatório da equipe de auditoria referente ao sétimo ciclo (peça 605, TC Processo 015.125/2021-1, item 7.6 e Apêndice 9, p. 102 e 181-183) , com proposta de julgamento pela improcedência da representação, ainda pendente de apreciação por esta Corte. O processo encontra-se aguardando pronunciamento do gabinete do Ministro Relator. 
12.	Assim, de forma a atender parcialmente a presente SCN, entende-se que deve ser encaminhado ao solicitante cópia do TC Processo 016.191/2021-8, assim como da peça 605 do TC Processo 015.125/2021-1, alertando-se ao presidente da CFFC/CD que a questão ainda se encontra pendente de julgamento de mérito, contando apenas, até o momento, com o posicionamento da Unidade Técnica do TCU.
CONCLUSÃO
13.	Do exame realizado na seção anterior, concluiu-se que a presente Solicitação do Congresso Nacional (SCN) preenche os requisitos de admissibilidade previstos no art. 38, inciso I, da Lei 8.443/1992, no art. 232, inciso III, do Regimento Interno do TCU e no art. 4º, inciso I, alínea "b", da Resolução - TCU 215/2008, portanto, deve ser conhecida por este Tribunal.
14.	Quanto ao pedido de envio do inteiro teor do relatório, considerando que este Tribunal ainda não se manifestou sobre o mérito da questão, deve ser encaminhado os documentos até aqui produzidos que tratam a respeito "do fato da recusa na compra da vacina Pfizer ofertada ao governo federal pela metade do preço pago por Estados Unidos, Reino Unido e União Europeia", que incluem a cópia integral da representação autuada sob o número TC Processo 016.191/2021-8 e a cópia da peça 605 do Racom TC Processo 015.125/2021-1 (item 7.6 e Apêndice 9, p. 102 e 181-183) , ambos de relatoria do Ministro Vital do Rêgo.
PROPOSTA DE ENCAMINHAMENTO 
15.	Diante do exposto, submete-se à consideração superior a presente Solicitação do Congresso Nacional (SCN) , com as seguintes propostas: 
 conhecer da presente Solicitação do Congresso Nacional (SCN) , por preencher os requisitos de admissibilidade previstos no art. 38, inciso II, da Lei 8.443/1992, no art. 232, inciso III, do Regimento Interno do TCU (RI/TCU) e no art. 4º, inciso I, alínea "b", da Resolução - TCU 215/2008; 
Informar ao Presidente da Comissão de Fiscalização Financeira e Controle da Câmara dos Deputados que este Tribunal ainda não se manifestou a respeito do mérito sobre o fato de recusa na compra da vacina Pfizer ofertada ao governo federal pela metade do preço pago por Estados Unidos, Reino Unido e União Europeia, tratados neste Tribunal nos processos TC Processo 016.191/2021-8 e TC Processo 015.125/2021-1, não podendo, desta forma, fornecer o inteiro teor do relatório. No entanto, como forma de atender parcialmente a solicitação, encaminhar a cópia integral do TC Processo 016.191/2021-8; e cópia da peça 605 do TC Processo 015.125/2021-1 (item 7.6 e Apêndice 9, p. 102 e 181-183) ;
encaminhar cópia da decisão que vier a ser proferida ao solicitante quando do julgamento do sétimo ciclo do TC Processo 015.125/2021-1; e
considerar a solicitação parcialmente atendida, nos termos do art. 18, caput, da Resolução TCU 215/2008, e juntar cópia da decisão deste processo ao TC Processo 015.125/2021-1; e
autorizar o arquivamento do presente processo, nos termos dos art. 169, inciso II, do Regimento Interno do TCU e no art. 17, inciso I, da Resolução - TCU 215/2008, após o cumprimento integral da solicitação.
É o Relatório.

não há.

Não atuou.

SOLICITAÇÃO DO CONGRESSO NACIONAL. SOLICITAÇÃO DE INFORMAÇÕES ACERCA DA RECUSA DO GOVERNO BRASILEIRO EM ADQUIRIR VACINAS DA PFIZER OFERTADAS PELA METADE DO PREÇO PAGO PELOS EUA, REINO UNIDO E UNIÃO EUROPÉIA. CONHECIMENTO. EXISTÊNCIA DE PROCESSOS QUE TRATAM DO ASSUNTO. TEMA AINDA PENDENTE DE DECISÃO DE MÉRITO. ESCLARECIMENTOS PRESTADOS À AUTORIDADE SOLICITANTE. FIXAÇÃO DE PRAZO PARA ATENDIMENTO. NOTIFICAÇÃO.

SOLICITAÇÃO DO CONGRESSO NACIONAL (SCN)

Secretaria de Controle Externo da Saúde (SecexSaúde).

Em apreciação, Solicitação do Congresso Nacional - SCN mediante a qual o 1º vicepresidente da Comissão de Fiscalização Financeira e Controle da Câmara dos Deputados (CFFC/CD) , Deputado Federal Áureo Ribeiro, via Ofício 108/2022 CFFC-P (peça 2) , de 9/6/2022, encaminha o Requerimento 55/2022-CFFC (peça 3) , de 8/6/2022, de autoria do Deputado Federal Leo de Brito.
O ofício em questão solicita informações, relatório e inteiro teor sobre a recusa na compra da vacina Pfizer ofertada ao governo federal pela metade do preço pago por Estados Unidos, Reino Unido e União Europeia, apesar de o requerimento que o embasa solicitar informações acerca do fato de que "não houve aquisição de cloroquina para combater covid-19 em 2020, mas sim, para o programa antimalária", conforme afirmação do Coronel Élcio Franco, ex-secretário executivo do Ministério da Saúde durante a CPI da Covid-19.
O assunto relacionado à aquisição de cloroquina no ano de 2020 está sendo tratado no TC Processo 010.753/2022-2, processo de SCN autuado para o atendimento do Requerimento 58/2022 - CFFC, o que me leva a concluir pela ocorrência de erro formal no envio do documento a justificar a presente SCN, fundada no Requerimento 55/2022-CFFC (peça 3) , sem prejuízo de que esta Corte de Contas possa encaminhar as informações ora solicitadas pela CFFC/CD.
Em instrução técnica do feito às peças 8 e 9, a Secretaria de Controle Externo da Saúde - SecexSaúde, após entender que a presente SCN pode ser conhecida por observar os requisitos de admissão tratados no art. 38, inciso II, da Lei 8.443/1992, no art. 232, inciso III, do RITCU, e no art. 4º, inciso I, alínea "b", da Resolução TCU 215/2008, constatou que o tema relacionado à recusa do governo brasileiro em adquirir vacinas da Pfizer a preços menores àqueles ofertados a outros países está sendo tratado no âmbito dos TCs Processo 016.191/2021-8 e Processo 015.125/2021-1, ainda pendentes de decisão de mérito por parte desta Corte de Contas.
Em face de tal constatação, sugere informar ao solicitante acerca da inexistência de decisão de mérito quanto ao tema objeto da presente SCN, sem prejuízo de considerar o seu atendimento parcial pelo envio de cópia integral do TC Processo 016.191/2021-8 e da peça 605 do TC Processo 015.125/2021-1 (item 7.6 e Apêndice 9, p. 102 e 181-183) .
Em adição, propõe que seja encaminhada ao solicitante cópia da decisão que vier a ser proferida quando do julgamento do sétimo ciclo de acompanhamento objeto do TC Processo 015.125/2021-1.
A presente SCN deve ser conhecida por observar os requisitos de admissão tratados no art. 38, inciso II, da Lei 8.443/1992, no art. 232, inciso III, do RITCU, e no art. 4º, inciso I, alínea "b", da Resolução TCU 215/2008.
Com relação ao mérito, manifesto minha concordância parcial com as propostas de encaminhamento sugeridas pela SecexSaúde pelas razões que passo a expor.
O TC Processo 016.191/2021-8 tratou de representação formulada por membro do Ministério Público junto ao TCU - MPTCU, Subprocurador-Geral Lucas Rocha Furtado, em que solicita a apuração de notícia jornalística de que o governo federal incorreu em grave omissão ao, injustificadamente, deixar de adquirir, em 2020, vacinas que lhe foram oferecidas pela Pfizer a preços significativamente menores que os praticados pela referida empresa em negociações com outros países.
Mediante Acórdão 1808/2021-TCU-Plenário, de minha relatoria, esta Corte de Contas considerou que o exame das questões trazidas pelo representante deveria ser realizado no contexto da política de vacinação como um todo, razão pela qual foi decidido pelo apensamento do TC Processo 016.191/2021-8 ao TC Processo 015.125/2021-1, que busca avaliar a estrutura de governança criada pelo Ministério da Saúde para enfrentamento da pandemia de covid-19, abarcando as ações de vacinação.
O TC Processo 015.125/2021-1 já possui instrução técnica elaborada e atualmente encontra-se em fase de análise em meu Gabinete e tão logo ela seja finalizada será submetida à consideração e ao julgamento deste Plenário.
Diante da inexistência de decisão de mérito acerca do objeto da presente SCN, a ser proferida no TC Processo 015.125/2021-1, e considerando que o TCU se pronuncia formalmente por meio de seus julgados, entendo ser prematuro o envio ao solicitante da análise técnica da SecexSaúde realizada no âmbito do TC Processo 015.125/2021-1, conforme sugerido pela unidade instrutiva, desacompanhada do pronunciamento deste Plenário sobre o tema.
Feita essa ressalva, alinho-me às demais propostas de encaminhamento sugeridas pela SecexSaúde.
Com essas considerações, voto para que o Tribunal aprove a minuta de Acórdão que ora submeto à consideração deste Colegiado.
TCU, Sala das Sessões, em 3 de agosto de 2022.
Ministro VITAL DO RÊGO 
Relator